【裁判字號】    99,審重訴,16
【裁判日期】    990902
【裁判案由】    拆屋還地
【裁判全文】
臺灣新竹地方法院民事裁定            99年度審重訴字第16號
原      告  新竹縣政府
法定代理人  己○○
訴訟代理人  朱昭勳律師
            許民憲律師
被      告  丁○○
            甲○○
            乙○○
            丙○○
            戊○○
上五人共同
訴訟代理人  鍾添錦律師
上列當事人間請求拆屋還地事件，本院裁定如下：
    主  文
原告之訴駁回。
訴訟費用由原告負擔。
    理  由
一、按原告之訴，其起訴不合程式或不備其他要件者，法院應以
    裁定駁回之，但其情形可以補正者，審判長應定期間先命補
    正，民事訴訟法第249 條第1項第6款定有明文。次按出租人
    與承租人間因耕地租佃發生爭議時，應由當地鄉（鎮、市、
    區）公所耕地租佃委員會調解；調解不成立者，應由直轄市
    或縣（市）政府耕地租佃委員會調處；不服調處者，由直轄
    市或縣（市）政府耕地租佃委員會移送該管司法機關，司法
    機關應即迅予處理，並免收裁判費用。前項爭議案件非經調
    解、調處，不得起訴，耕地三七五減租條例第26條第1項、
    第2項前段分別定有明文。是租佃爭議事件若未經當地鄉（
    鎮、市、區）公所耕地租佃委員會調解及直轄市或縣（市）
    政府耕地租佃委員會調處，即逕行起訴，應認其起訴不合程
    式或不備其他要件，法院應以裁定駁回之。又所謂租佃爭議
    ，係指出租人與承租人因租用耕地所發生之一切爭議而言。
    舉凡租期屆滿、違法轉租、積欠租金、返還租賃物、應付違
    約金或損害金、以及租賃關係之存否均屬之。如出租人基於
    租約期滿，或違約轉租，及積欠地租而終止租約，使承租人
    成為無權占有者，仍不失為租佃爭議。必原告對被告起訴，
    並非根據租佃關係，亦非否認兩造間有租賃關係，而係本於
    其他之法律關係為訴訟標的者，始無耕地三七五減租條例第
    26條之適用，最高法院亦著有97年度台上字第2052號、85
    年度台上字第576號、85年度台上字第1053號判決意旨可資
    參照。
二、經查，兩造於民國94年12月30日就坐落新竹市○○段252、
    261、281、341、350、456地號土地（以下合稱系爭土地）
    訂立公有耕地租賃契約，有台灣省新竹縣公有耕地租賃契約
    影本在卷可佐。本件原告起訴請求被告拆除坐落系爭土地上
    之建物及返還該土地部分，雖主張依民法第767條之規定為
    請求，但原告於起訴時已提及「兩造於94年12月30日就系爭
    土地訂立之系爭耕地租賃契約，因被告未於系爭土地繼續耕
    作，且未經許可，即於系爭土地上開設餐廳，業已違反系爭
    耕地租賃契約及耕地三七五減租條例第17條第1項第4款規定
    ，原告復於98年3月31日委由律師發函終止系爭耕地租賃契
    約，被告等人無權占用系爭土地」等語，此觀卷附之原告起
    訴狀即明，益見原告係主張其因被告未繼續耕作而終止系爭
    耕地租賃契約，被告於租約終止後即成為無權占有者，而請
    求被告交還土地，足認本件爭執仍屬租佃爭議；又被告辯稱
    原告未依耕地三七五減租條例第26條，於起訴前，先經調處
    、調解等語，原告復爭執其與被告前手即訴外人何江三榮間
    就系爭土地原有耕地租賃契約，有無效之情事，訴外人何江
    三榮無從將失效之耕地租約讓與被告承受，故兩造就系爭土
    地訂立之系爭耕地租賃契約應為無效，並無實質租賃關係，
    兩造間無租佃關係存在云云，顯見兩造已有租佃關係實體存
    否之爭執，亦有兩造提出之民事準備一狀、民事答辯狀附卷
    可佐；況原告另主張「退步言之，如被告主張承受耕地租約
    ，亦因未自任耕作，耕地租約已被終止，被告亦屬無權占有
    ，負拆屋還地之責。」等語，乃係有關租佃關係紛爭之主張
    ，被告對之亦有爭執，依上揭最高法院判決意旨及說明，本
    件爭執自屬租佃爭議，與單純主張無租賃關係者有間，應仍
    有耕地三七五減租條例第26條之適用，非經該管耕地租佃委
    員會調解、調處，不得起訴。惟原告於起訴前並未經調解，
    依首揭說明，其起訴不備其他要件，應予裁定駁回。
三、依民事訴訟法第249條第1項第6款、第95條、第78條，裁定
    如主文。
中    華    民    國    99    年    9    月      2    日
                  民事第一庭    法  官  林南薰
以上正本係照原本作成。
如對本裁定抗告，須於裁定送達後10日內向本院提出抗告狀，並
繳納抗告費新臺幣1,000元。
中    華    民    國    99    年    9    月      2    日
                                書記官  楊書棼

司法院資訊處製作；財團法人民間司法改革基金會備份。
